【裁判字號】    98,訴,263
【裁判日期】    981029
【裁判案由】    確認僱傭關係存在等
【裁判全文】
臺灣屏東地方法院民事判決               98年度訴字第263號
原      告  甲○○（原名王廣明.
訴訟代理人  高金印律師
被      告  統聯汽車客運股份有限公司
法定代理人  乙○○
訴訟代理人  丁○○
            丙○○
上列當事人間請求確認僱傭關係存在等事件，本院於中華民國98
年10月15日言詞辯論終結，判決如下：
    主  文
原告之訴及假執行之聲請均駁回。
訴訟費用由原告負擔。
    事  實  及  理  由
甲、程序部分：
一、按確認法律關係之訴，非原告有即受確認判決之法律上利益
    者，不得提起之，民事訴訟法第247 條第1 項前段定有明文
    。所謂即受確認判決之法律上利益，係指法律關係之存否不
    明確，原告主觀上認其在法律上之地位有不安之狀態存在，
    且此種不安之狀態，能以確認判決將之除去者而言，若縱經
    法院判決確認，亦不能除去其不安之狀態者，即難認有受確
    認判決之法律上利益，最高法院52年台上字第1240號判例可
    稽。本件被告解僱原告後，自係否認兩造間僱傭關係存在，
    而原告以解僱違法而不生終止兩造勞動契約之效力，則兩造
    間僱傭關係之存否不明確，原告主觀上認其在法律上之地位
    有不安之狀態存在，且此種不安之狀態，能以確認判決將之
    除去，足認原告確有提起確認兩造間僱傭關係存在之確認利
    益。
二、又請求將來給付之訴，以有預為請求之必要者為限，得提起
    之，民事訴訟法第246 條定有明文。而「將來給付之訴，以
    債權已確定存在，僅請求權尚未到期，因到期有不履行之虞
    ，為其要件。將來之薪金請求權，可能因受僱人離職或職位
    變動或調整薪金，而影響其存在或範圍，並非確定之債權。
    原審就被上訴人請求給付未到期薪金部分，遽予准許，自有
    未合」，最高法院86年度台上字第1385號裁判要旨可參。揆
    諸上開說明，本件原告請求被告給付未到期之工資部分，可
    能因被告離職或職位變動或調整工資，而影響其存在或範圍
    ，並非已確定存在僅請求權尚未到期之債權，不得提起將來
    給付之訴，先予敘明。
乙、實體部分：
一、原告主張：原告自民國95年3 月l5日起受僱於被告，擔任被
    告屏東站之駕駛員工作，平日遵守規定兢兢業業，詎被告於
    97年12月1 日，在欠缺具體事證的情況下，片面以原告一年
    內累計滿三大過，依工作規則第46條議處解僱，但該工作規
    則不能視為雙方勞動契約之一部分，且因其內容違反勞動基
    準法第12條第1 項第4 款規定「違反勞動契約或工作規則，
    情節重大者」之精神，不惟經臺北縣政府91年4 月23日北府
    勞動字第0910071025號函指正，參照行政院勞工委員會91年
    11月28日勞動一字第0910062243號函釋示，應認為無效，自
    屬違法而不生終止兩造勞動契約之效力，被告仍應按月給付
    原告工資云云。並聲明：(一)確認兩造間僱傭關係存在；(二)被
    告應自97年12月1 日起至同意原告繼續提供勞務給付之日止
    ，按月給付原告新臺幣（下同）34,384元；(三)願供擔保，請
    准宣告假執行。
二、被告則以：原告於95年3 月15日任職之初，訂有勞動契約書
    ，其中第2 條約定原告應遵守被告所訂立之工作規則及相關
    規定，之初被告施以職前訓練，內容包括工作規則等，原告
    亦有參加，且被告於成立之初即訂有工作規則，並送臺北縣
    政府核備在案，原告於95年任職，自應受工作規則相關規定
    拘束，成為僱傭契約內容之一部，依其工作規則第46條規定
    「功過得予抵銷之，並採累進制，嘉獎與申誡、記功與記過
    、大功與大過視為同等功過，於365 日內功過相抵超過三大
    過者，終止僱用。」原告於97年1 月13日因變換車道不當、
    97年2 月18日因違規跨越雙白實線超車、97年11月11日因闖
    紅燈左轉，各依工作規則第48條第63款規定，分別記大過1
    次；於97年2 月5 日、97年4 月20日、97年4 月25日、97年
    6 月6 日、97年10月16日均因國道違規超速，各依工作規則
    第48條第60款規定，分別記過1 次；於97年5 月21日因協助
    處理廢票記嘉獎2 次；於97年5 月31日、97年6 月30日均因
    拾金不昧，各記嘉獎1 次；自97年11月11日往前推算365 日
    內經功過相抵後，所累積之獎懲紀錄已超過三大過，因此解
    僱於法有據。被告於知悉其情形之日起30日內，於97年12月
    1 日發布解僱令，原告亦以存證信函告知被告其已知悉被解
    僱，亦符合勞動基準法第12條第2 項之規定等語，資為抗辯
    。並聲明：(一)原告之訴及假執行之聲請均駁回；(二)如受不利
    判決，願供擔保請准免為假執行之宣告。
三、兩造不爭執之事實：
（一）原告自95年3 月l5日起受僱於被告，擔任被告屏東站之駕
      駛員工作，兩造勞動契約書第2 條約定原告應遵守被告所
      訂立之工作規則及相關規定，被告於同日施以職前訓練，
      內容包括工作規則等，原告亦有參加。
（二）被告於97年12月1 日發布解僱令解僱原告，原告即以存證
      信函告知被告其已知悉被解僱。
（三）原告於97年5 月21日因協助處理廢票記嘉獎2 次；於97年
      5 月31日、97年6 月30日均因拾金不昧，各記嘉獎1 次。
四、得心證之理由：
本件兩造所爭執之處，應在於：(一)被告所訂該工作規則之效力？
(二)有無原告違反工作規則累計滿三大過之具體事證？(三)原告違反
上開工作規則，是否情節重大，因此被告得不經預告終止契約？
茲分別說明如下：
（一）被告所訂該工作規則之效力？
      1.按在現代勞務關係中，因企業之規模漸趨龐大受僱人數
        超過一定比例者，僱主為提高人事行政管理之效率，節
        省成本有效從事市場競爭，就工作場所、內容、方式等
        應注意事項，及受僱人之差勤、退休、撫恤及資遣等各
        種工作條件，通常訂有共通適用之規範，俾受僱人一體
        遵循，此規範即工作規則。勞工與雇主間之勞動條件依
        工作規則之內容而定，有拘束勞工與雇主雙方之效力，
        而不論勞工是否知悉工作規則之存在及其內容，或是否
        予以同意，除該工作規則違反法律強制規定或團體協商
        外，當然成為僱傭契約內容之一部（最高法院88年度台
        上字第1696號裁判要旨參照）。
      2.查被告所提出、原告不爭執形式真正之「統聯汽車客運
        股份有限公司員工工作規則」（簡稱工作規則）全文（
        見本院卷第51～67頁），曾經臺北縣政府91年4 月23日
        北府勞動字第0910071025號函准予備查，有臺北縣政府
        98年7 月13日北府勞安字第0980555739號函1 紙在卷可
        佐（見本院卷第78頁）。其第48條規定「本公司行車人
        員違規事項處分標準」，該條第63款為「行車中行駛路
        肩、變換車道不當或闖紅燈者，每次記大過1 次。」該
        條第60款為「超過本公司規定之最高速限5 公里以下者
        ，每次記過1 次。」其第46條則規定「功過得予抵銷之
        ，並採累進制，嘉獎與申誡、記功與記過、大功與大過
        視為同等功過，於365 日內功過相抵超過三大過者，終
        止僱用。」茲查無該工作規則違反法律強行規定或團體
        協約之情形，揆諸上開說明，不論原告是否知悉該工作
        規則之存在及其內容，均當然成為兩造僱傭契約內容之
        一部。
      3.況原告自認雙方勞動契約書已明定原告應遵守被告所訂
        工作規則等，且被告於同日施以職前訓練內容包括工作
        規則等，原告亦有參加等情，復有「統聯汽車客運股份
        有限公司實習人員通知單」1 紙附卷可證（見本院卷第
        93頁），益徵原告應受上開工作規則之拘束。
      4.至原告所稱上開工作規則「不惟經臺北縣政府91年4 月
        23日北府勞動字第0910071025號函指正，參照行政院勞
        工委員會91年11月28日勞動一字第0910062243號函釋示
        ，應認為無效」一節，實乃援引前揭臺北縣政府98年7
        月13日北府勞安字第0980555739號函之內容提及「惟其
        解僱處分之規定，本府已於該函說明三中提請該公司注
        意，應以不違反勞動基準法第12條精神為原則」、「依
        行政院勞工委員會91年11月28日勞動一字第0910062243
        號函釋：『事業單位工作規則應公開揭示，其內容違反
        法令之強制或禁止規定或其他有關該事業適用之團體協
        約規定者，無效。』」（見本院卷第78頁），該函內容
        並未指明該工作規則有何無效情事。經本院行使闡明權
        ，問原告該工作規則有何違反法律強行規定或團體協約
        之情形，原告仍稱僅有違反勞動基準法第12條第1 項第
        4 款規定「違反勞動契約或工作規則，情節重大者」之
        精神（見本院卷第85頁），可見確無違反法律強行規定
        或團體協約而無效之情形，自難率斷該工作規則無效。
        惟於雇主不經預告終止契約之場合，須符合勞動基準法
        第12條第1 項第4 款所規定「違反勞動契約或工作規則
        ，情節重大者」，始得為之，此乃雇主得不經預告終止
        契約之要件，與工作規則是否無效，係屬二事，故原告
        稱該工作規則應認為無效一節，已無可採。
（二）有無原告違反工作規則累計滿三大過之具體事證？
      1.原告於97年1 月13日因變換車道不當記大過1 次部分：
        (1)依被告所提出、原告不爭執形式真正之「客服人員記
          錄」1 紙，有國道駕駛表示：當日下午4 時許，在二
          高南下接近龍潭收費站前的爬坡道，原告的車在最外
          車道變換至外二車道時，強行超車，險些造成伊轎車
          前頭差點與原告的車尾擦撞，希望被告能好好宣導司
          機的行車安全觀念等語（見本院卷第68頁）；另依被
          告所提出、原告不爭執形式真正之原告所填寫「統聯
          汽車客運投訴申訴情形回報單」1 紙，原告原承稱：
          上述時地因逢爬坡，前方小客車緩慢，必須加速變換
          車道超車避他，至前又因快接近收費站，且風勢過大
          ，一時方向盤偏右，造成偏離些許，純屬無意之過，
          造成客訴尚請原諒等語（見本院卷第68-1頁），可見
          投訴者所言非虛，足認原告當時確有變換車道不當之
          重大違規情事。
        (2)至原告茲予否認，改稱：此事被告就嚴厲要原告寫報
          告，但卻不由分辯，原告寄人籬下，啞巴吃黃連云云
          ，顯係空口卸責之詞，殊不足採。
      2.原告於97年2 月18日因違規跨越雙白實線超車記大過1
        次部分：
        (1)依被告所提出、原告不爭執形式真正之當日下午3 時
          58分許所拍攝彩色列印連續照片7 張，清晰可見車尾
          彰顯原告姓名「甲○○」及車號「330-FD」之大客車
          ，在臺中市○○路往中港轉運站行駛中，違規跨越雙
          白實線超車，經被告稽查人員拍照存證（見本院卷第
          92頁），足認原告當時確有違規跨越雙白實線超車，
          亦即變換車道不當之重大違規情事。
        (2)至原告茲予否認，辯稱：上開照片看不清楚云云，亦
          顯係空口卸責之詞，殊不足採。
      3.原告於97年11月11日因闖紅燈左轉記大過1 次部分：
        (1)依被告所提出、原告不爭執形式真正之「統聯客運公
          司查稽通知單」1 紙，可見原告於行經臺中市○○路
          左轉福安路時，違規紅燈左轉，由被告稽查人員開立
          查稽通知單，並經原告簽名收領無訛（見本院卷第70
          頁），足認原告當時確有闖紅燈左轉之重大違規情事
          。
        (2)至原告茲予否認，辯稱：交通規則並沒有說紅燈左轉
          是闖紅燈，當時伊是在綠燈時左轉云云（見本院卷第
          84頁背面）。惟查，車輛面對圓形紅燈表示禁止通行
          ，不得超越停止線或進入路口，道路交通標誌標線號
          誌設置規則第206 條第5 款第1 目定有明文，當然包
          括不得左轉，況紅燈左轉為闖紅燈一節，乃社會基本
          常識，原告曾為職業大客車駕駛，應比一般人更熟悉
          交通規則，竟以上述情詞置辯，顯有可疑。又若原告
          自始確信當時係綠燈左轉，則面對稽查人員開立查稽
          通知單之際，自應據理力爭，拒絕簽收或書面向被告
          提出申訴，況此次違規攸關第3 支大過，影響極大，
          衡情原告至遲於本件起訴之初即應主張，絕無俟本院
          開庭發問時，先為前揭不合理之陳述後，才作此補充
          ；相較於被告提出上開查稽通知單為證，已屬可信，
          原告此部分所言，應係臨訟杜撰之詞，難以憑採。
      4.原告於97年2 月5 日、97年4 月20日、97年4 月25日、
        97年6 月6 日、97年10月16日因國道違規超速各記過1
        次部分：
        (1)依被告所提出、原告不爭執形式真正之車速紀錄原本
          6 片（上列日期各1 片），經仔細核對，每片確均有
          超過時速100 公里之紀錄痕跡（原本於審結後發還，
          影本見本院卷第97～102 頁）。依被告所提出、原告
          不爭執形式真正之「公告」1 紙，其內容提及「行駛
          高速公路最高速限95公里，不得超過100 公里……違
          反上述規定記過處罰」等語（見本院卷第72頁），又
          依被告所提出、原告不爭執形式真正之「95年5 月21
          日切結書」1 紙，其內容載明原告「本人因多次違反
          公司行車限速要求……日後一定遵照公司規定行駛高
          速公路時行車速度不得超過95公里／小時限速要求」
          等語（見本院卷第94頁），參照前揭工作規則第48條
          第60款規定，可見被告規定最高速限為時速95公里，
          超過時速95公里時，車上警示器即會提醒司機注意（
          原告對於上列日期均有超過時速95公里一節亦不爭執
          ，見本院卷第85頁），超過時速100 公里，即予記過
          處分，其間有時速5 公里之容許誤差及寬限值，尚與
          常情無違，足認原告於97年2 月5 日、97年4 月20日
          、97年4 月25日、97年6 月6 日、97年10月16日確有
          違反工作規則及相關公告最高速限之違規超速情事。
        (2)至原告茲予否認，辯稱：國道速限為時速110 公里，
          原告仍在政府速限內，況其車速紀錄器咸有誤差云云
          。惟查，原告違反工作規則之超速事實已堪認定，與
          其是否超過政府規定之速限無關，不得混為一談。又
          車速紀錄器係裝置於車上直接紀錄，其正確性應高於
          交通警察被動反應之測速儀，況超過時速95公里時，
          車上警示器即會提醒司機注意，如仍繼續超速，自非
          可原諒，故原告以此情詞置辯，亦不足採。
      5.綜上所述，固然原告於97年5 月21日因協助處理廢票記
        嘉獎2 次，於97年5 月31日、97年6 月30日因拾金不昧
        各記嘉獎1 次之事實，惟兩造所不爭執，然自97年11月
        11日往前推算365 日內，經功過相抵後，所累積之獎懲
        紀錄已超過三大過，確已構成工作規則第46條規定終止
        僱用之情形。
（三）原告違反上開工作規則，是否情節重大，因此被告得不經
      預告終止契約？
      1.按勞工違反勞動契約或工作規則，情節重大者，雇主得
        不經預告終止契約，勞動基準法第12條第1 項第4 款定
        有明文。工作規則雖得就勞工違反勞動契約或工作規則
        之情形為懲處規定，但雇主因勞工違反勞動契約或工作
        規則，不經預告而終止勞動契約者，仍應受勞動基準法
        第12條第1 項第4 款規定之限制，亦即以其情節重大為
        必要，不得僅以懲處結果為終止契約之依據（最高法院
        97年度台上字第825 號裁判要旨參照）。所謂「情節重
        大」，屬不確定之法律概念，不得僅就雇主所訂工作規
        則之名目條列是否列為重大事項作為決定之標準，須勞
        工違反工作規則之具體事項，客觀上已難期待雇主採用
        解僱以外之懲處手段而繼續其僱傭關係，且雇主所為之
        解僱與勞工之違規行為在程度上須屬相當，方屬上開勞
        基法規定之「情節重大」，舉凡勞工違規行為之態樣、
        初次或累次、故意或過失、對雇主及所營事業所生之危
        險或損失、勞雇間關係之緊密程度、勞工到職時間之久
        暫等，均為判斷勞工之行為是否達到應予解僱之程度之
        衡量標準（最高法院97年度台上字第2624號裁判要旨參
        照）。
      2.查原告為職業大客車駕駛人，主要義務即為安全駕駛，
        但原告行車中變換車道不當超車、跨越雙白實線超車、
        屢次超速、闖紅燈左轉等不當駕駛行為，已違反其主要
        義務，其不當駕駛之程度非輕，累計次數眾多，對被告
        之營業信譽、財產，及乘客、其他用路人之生命、身體
        、財產安全，均產生相當之危險，一旦肇事，後果不堪
        設想，衡情已難再信賴其能安全駕駛大客車，應符合勞
        動基準法第12條第1 項第4 款所定「情節重大」之要件
        ，因此被告於知悉其情形之日起30日內，不經預告終止
        契約，確於法有據。
六、從而原告請求確認兩造間僱傭關係存在，並依僱傭關係之法
    律關係，請求被告自97年12月1 日起至同意原告繼續提供勞
    務給付之日止，按月給付原告34,384元，均為無理由，應予
    駁回。其假執行之聲請失所附麗，併予駁回。
七、至兩造其餘之攻擊或防禦方法及未經援用之證據，經本院斟
    酌後，認為均對本判決結果不生影響，自無逐一詳予論駁之
    必要，併此敘明。
八、訴訟費用負擔之依據：民事訴訟法第78條。
中    華    民    國    98    年    10    月    29    日
                  民事第二庭    法  官  蔡嘉裕
正本係照原本作成。
如不服本判決，應於收受送達後20日內，向本院提出上訴狀（須
按他造當事人之人數附繕本）。
                                書記官  蘇小雅
中    華    民    國    98    年    10    月    29    日


司法院資訊處製作；財團法人民間司法改革基金會備份。
